【裁判字號】    98,交上易,17
【裁判日期】    980527
【裁判案由】    過失傷害
【裁判全文】
臺灣高等法院刑事判決                98年度交上易字第17號
上  訴  人  臺灣桃園地方法院檢察署檢察官
被      告  甲○○
選任辯護人  簡宏明律師
上列上訴人因被告過失傷害案件，不服臺灣桃園地方法院97年度
交易字第7號，中華民國97年12月17日第一審判決（ 起訴案號：
臺灣桃園地方法院檢察署96年度偵續字第235號）， 提起上訴，
本院判決如下：
    主  文
原判決撤銷。
甲○○因過失傷害人致重傷，處有期徒刑拾月，減為有期徒刑伍
月，如易科罰金，以銀元參佰元即新臺幣玖佰元折算壹日。
    事  實
一、甲○○於民國95年3 月1 日上午9 時20分許，駕駛車牌號碼
    為MH－8960號自用小貨車，沿桃園縣平鎮市○○路487 巷往
    同市○○路方向行駛，行經設有行人穿越道之中正巷487 巷
    與民族路口，擬左轉民族路往中壢市方向行駛時，理應注意
    汽車行經行人穿越道，遇有行人穿越時，無論有無交通指揮
    人員指揮或號誌指示，均應暫停讓行人先行通過，而依當時
    天候雨、日間自然光線、現場省道係柏油路面、無缺陷、亦
    無障礙物、視距良好等一切狀況，並無不能注意情事，竟疏
    未注意行人穿越道上之行人動態，適有行人梁林珠玉手撐雨
    傘由同市○○路往中正路487 巷方向行進穿越民族路斑馬線
    ，由於甲○○未禮讓行人先行，所駕車輛逾越行人穿越道才
    暫停，致梁林珠玉所撐之雨傘勾到甲○○所駕車輛之天線，
    重心不穩而往後仰倒在地。甲○○於肇事後，即與執行救護
    勤務之消防隊員將梁林珠玉送醫急救，梁林珠玉仍受有頭部
    外傷併腦出血、腦積水、右間脫臼而呈現植物人狀態之重傷
    害。嗣甲○○再返回現場等候警員到場處理，於有偵查犯罪
    權限之機關或人員知悉其犯罪前，向到場處理之警員承認其
    為肇事人而自首，並接受裁判。
二、案經被害人梁林珠玉之子乙○○代行訴請臺灣桃園地方法院
    檢察署檢察官偵查起訴。
    理  由
一、按刑事訴訟法有關傳聞法則及例外規定（第159條至159條之
    5），如條文已明定得為證據者（如第159條之1第1 項），
    或依規定原則上有證據能力（如第159條之1 第2 項）， 但
    當事人未抗辯其有例外否定證據能力情形者，即無庸就其如
    何具有證據能力而為說明。又本院認定本件事實所引用之被
    告以外之人於審判外陳述，包括人證及文書證據等，並無證
    據證明係公務員違背法定程序所取得，且檢察官、被告及辯
    護人於本院準備程序及審判期日中對本院所引用之相關卷證
    ，就證據能力均表示不爭執，迄至言詞辯論終結前未再聲明
    異議。又該等證據，亦無刑事訴訟法第159條之4之顯有不可
    信之情況與不得作為證據之情形。本院審酌上開證據資料製
    作時之情況，尚無違法不當及證明力明顯過低之瑕疵，亦認
    為以之作為證據應屬適當，是依刑事訴訟法第159條至第159
    條之5 規定，所引用之前開人證及文書證據，均有證據能力
    ，合先敘明。
二、訊據被告甲○○固坦承有於上揭時地駕駛上揭車輛行經桃園
    縣平鎮市○○路487 巷路口欲左轉同市○○路，適有行人梁
    林珠玉行走於民族路上行人穿越道，所撐雨傘勾到上揭車輛
    天線，重心不穩往後仰倒，因而受傷等情，惟矢口否認有何
    過失致重傷犯行，辯稱：伊所駕駛之車輛當時停在斑馬線前
    方，並未超越，被害人梁林珠玉係通過伊車頭後，所撐雨傘
    勾到伊所駕駛車輛左前方天線，才自行往後仰跌倒，伊並無
    過失云云。經查；
  (一)被告於95年3月1日上午9時20分許，駕駛車牌號碼 MH－8960
    號自用小貨車，沿桃園縣平鎮市○○路487 巷往同市○○路
    方向行駛，行經桃園縣平鎮市○○路487 巷路口欲左轉同市
    ○○路，適被害人由同市○○路往中正路487 巷方向行進穿
    越民族路斑馬線，所撐雨傘勾到上開車輛天線，重心不穩而
    往後仰倒在地，並因而後受有頭部外傷併腦出血、腦積水、
    右間脫臼而呈現植物人狀態之重傷害等情，為被告所不否認
    外，復有道路交通事故現場圖1 紙，道路交通事故調查報告
    表 (一)、(二) 附卷可稽，新光吳火獅紀念醫院乙種診斷證
    明書1紙可資佐證，此情應堪認定。
  (二)被告是否有過失乙情，應審酌者在於被告所駕駛之車輛是否
    有逾越斑馬線而阻礙行人通行之情事，此部分事實業經證人
    即案發現場目睹民眾丙○○具結證稱：案發當天天氣良好，
    有一點陰雨，但視線看得到，伊在案發當天適從桃園縣平鎮
    市○○路右轉至同市○○路時，在本件車禍現場看見被告車
    身約有3分之1壓在民族路往中壢方向之枕木線上，且看到1
    個人躺在地上等語綦詳（見原審審理卷第66頁）。雖被告辯
    護人於原審為其辯稱：證人丙○○視力不佳，且只可能看到
    車輛上方，不可能看得到車輪云云，然據證人丙○○證稱：
    伊係在民族路上向前騎後，回頭看到傷者及車輛等語明確，
    參見本案事故現場圖，若站立於民族路上，確實能回頭看清
    楚案發現場傷者及車輛車輪位置無訛，另證人丙○○之視力
    既能未經矯正即在路上騎乘機車，對於非屬微細之車輛及傷
    者，應尚屬視力能清晰目擊之範圍，是被告所辯顯不足採，
    被告車身確實有逾越斑馬線之情，應堪認定。
  (三)按汽車行經行人穿越道，遇有行人穿越時，無論有無交通指
    揮人員指揮或號誌指示，均應暫停讓行人先行通過，道路交
    通安全規則第103條第3項定有明文。被告考領合格駕照，對
    於上開規定不能諉為不知，竟貿然逾越行人穿越道，造成行
    人穿越斑馬線之障礙，致被害人所撐雨傘勾到被告車輛天線
    而往後仰倒，被告有疏未注意行人穿越道上之行人動態，暫
    停讓行人先行通過之過失，至為灼然。徵諸臺灣省桃園縣區
    車輛行車事故鑑定委員會鑑定意見亦同此結論，有該委員會
    鑑定意見書1份附卷可按（見原審審理卷第20-22頁）。雖桃
    園縣政府警察局員警現場勘查結果認：檢視被告駕駛之車輛
    及被害人案發當時所穿著之衣物，並未發現有跡證移轉等語
    ，有桃園縣政府警察局現場勘查報告1 紙在卷足憑（參見桃
    園地方法院檢察署95年度偵字第8361號卷第48-50頁）， 然
    該報告僅能證明被害人之仰倒並非係直接起因於被告駕駛之
    車輛碰撞被害人身體，與本院之認定並無衝突。
  (四)被害人固於97年5月13日死亡，有戶籍謄本一紙在卷可參（
    見原審審理卷第80頁），然被害人死亡原因為泌尿道感染敗
    血症，與被告因過失致被害人外傷性硬腦膜下血腫並無相當
    因果關係，有壢新醫院97年7月4日之壢新醫字第2008070005
    號函文1 紙在卷可稽（參見本院審理卷第89頁），且被害人
    死亡時間距離案發時間業經間隔約2年2個月，實難認被害人
    死亡與被告之過失行為有何相當因果關係，附此敘明。
  (五)綜上，本案事證明確，被告犯行洵堪認定，應依法論科。
三、按行為後法律有變更者，適用行為時之法律，但行為後之法
    律有利於行為人者，適用最有利於行為人之法律，刑法第2
    條第1項定有明文。而刑法第2條係規範行為後法律變更所生
    新舊法律比較適用之準據法，是刑法第2 條本身雖經修正，
    但該條文既屬適用法律之準據法，本身尚無比較新舊法之問
    題，應逕適用裁判時之刑法第2 條規定以決定適用之刑罰法
    律。又比較時應就罪刑有關之共犯、未遂犯、想像競合犯、
    牽連犯、連續犯、結合犯，以及累犯加重、自首減輕暨其他
    法定加減等一切規定，綜其全部罪刑之結果而為比較（最高
    法院95年第8次刑事庭會議決議參照）。查：
  (一)刑法第10第4 項關於重傷之定義，業已修正為「稱重傷者，
    謂下列傷害：一、毀敗或嚴重減損一目或二目之視能。二、
    毀敗或嚴重減損一耳或二耳之聽能。三、毀敗或嚴重減損語
    能、味能或嗅能。四、毀敗或嚴重減損一肢以上之機能。
    五、毀敗或嚴重減損生殖之機能。六、其他於身體或健康，
    有重大不治或難治之傷害。」，此項修正涉及犯罪行為可罰
    性要件之變更，應依刑法第2條第1項之規定比較適用。而經
    新舊法比較適用結果，新修正刑法將原本非屬於重傷定義之
    「嚴重減損機能」加以列入，增訂「或嚴重減損」之規定，
    自屬法律之變更，但本件係屬上開第6 款之情形，不論依修
    正前後之規定，均構成重傷害結果，修正後之新法並無較有
    利被告之情形，仍應依從舊原則，適用行為時之舊法。
  (二)刑法第284條第1項之法定刑含有罰金，而修正前刑法第33條
    第5款規定為銀元1元（並依罰金罰鍰提高標準條例第1 條前
    段規定提高10倍後，折算為新臺幣30元）以上，修正後刑法
    第33條第5款則修正為新臺幣1千元以上，以百元計算，是比
    較修正前後罰金刑最低度部分，應以修正前之規定對被告較
    為有利。
  (三)修正前刑法第62條自首之規定，係應減輕其刑，而修正後則
    改為得減輕其刑，修正後顯較不利被告，自仍應適用修正前
    自首之規定。
  (四)綜合全部罪刑之結果為新舊法比較後，應整體適用修正後刑
    法規定，對被告較為有利。
四、按修正前刑法第10條第4 項規定，稱重傷者，稱重傷者，謂
    下列傷害：一、（略）…。六、其他於身體或健康有重大不
    治或難治之傷害。本件被害人梁林珠玉於車禍發生後經送往
    新光吳火獅紀念醫院就醫，嗣該醫院出具被害人診斷證明書
    載明其頭部外傷併腦出血、腦積水及右肩脫臼等傷害，呈現
    意識不清、四肢無力、日常生活起居需他人照顧，呈現植物
    人狀態之情形，有該院96年5 月25日所出具之乙種診斷證明
    書1 紙可稽（參見臺灣桃園地方法院檢察署95年度續偵字第
    235 號卷第71頁），依上揭刑法第10條第4項第6款規定，被
    害人業已達重傷之程度，核被告所為，係犯刑法第284條第1
    項後段之過失致重傷罪。被告駕駛汽車，行經行人穿越道不
    依規定讓行人優先通行，因而致被害人受傷，依道路交通管
    理處罰條例第86條第1 項規定應加重其刑。又按「刑法第62
    條所謂自首，祇以犯人在其犯罪未發覺前，自行向該管公務
    員申告其犯罪事實，而接受裁判判為已足，至於嗣後對於阻
    卻責任之事由有所辯解，乃辯護權之行使，不能據此即認其
    先前之自首失其效力」（最高法院92年臺上字第7254號判決
    要旨參照）。查被告於肇事後陪同無偵查犯罪權限之消防隊
    員將被害人送醫，並在醫院留下聯絡電話，惟未留下姓名，
    嗣經輾轉通知後，被告於有偵查犯罪權限之機關或人員知悉
    其犯罪前，返回現場向到場處理之警員承認被害人手持之雨
    傘勾到其所駕駛車輛之天線，重心不穩跌倒在地而受傷等情
    ，有警詢筆錄及道路交通事故肇事人自首情形紀錄表在卷可
    憑（臺灣桃園地方法院檢察署95年度偵字第8361號卷第12、
    13、24頁）, 是被告已自承肇事經過，雖否認涉有過失，揆
    諸前開判決要旨，仍應認被告合於自首之要件，爰依修正前
    刑法第62條前段規定減輕其刑。被告兼有刑之加重及減輕事
    由，依法先加後減之。
五、原審論處被告罪刑，本非無見。惟查：(一)被告駕駛汽車，行
    經行人穿越道不依規定讓行人優先通行，因而致被害人受傷
    ，應依道路交通管理處罰條例第86條第1 項規定加重其刑，
    原審未予審酌適用，尚有違誤；(二)修正前刑法第62條自首之
    規定，係應減輕其刑，而修正後則改為得減輕其刑，自屬法
    律變更，原審未予比較適用，亦有未洽。檢察官上訴意旨以
    被告之行為與自首之構成要件有別，及被害人之死亡與被告
    過失行為有因果關係云云，指摘原判決不當，為無理由，此
    經本院指駁如前，惟原判決既有上開可議之處，仍應予撤銷
    改判。爰審酌被告不知謹慎駕駛，未禮讓行走於行人穿越道
    之老者先行，貿然轉彎逾越而肇事，過失情節重大，且致被
    害人呈現植物人狀態之重傷程度，復飾詞否認過失犯行之犯
    後態度，兼衡其前並無前科，有本院被告前案紀錄表在卷可
    稽，素行尚佳等一切情狀，量處有期徒刑10月。又被告犯罪
    後，中華民國96年罪犯減刑條例業已制定，經總統於96年7
    月4 日公布，並自同年月16日起生效施行，本件被告之上開
    犯罪時間，係在96年6 月24日以前，覆核無該條例所列不予
    減刑之情形，合於減刑條件，爰依該條例第2條第1項第3 款
    規定減其宣告刑2分之1。又按犯最重本刑為5 年以下有期徒
    刑以下之刑之罪，依本條例規定減為6 月以下有期徒刑、拘
    役者，應於為減刑裁判時，併諭知易科罰金折算之標準，為
    中華民國96年罪犯減刑條例第9 條所明定，而被告行為後，
    刑法第41條第1 項易科罰金之折算標準規定已於94年2月2日
    修正公布，並自95年7月1日起施行生效，依修正前之刑法第
    41條第1 項前段規定：「犯最重本刑為五年以下有期徒刑以
    下之刑之罪，而受六個月以下有期徒刑或拘役之宣告，因身
    體、教育、職業、家庭之關係或其他正當事由，執行顯有困
    難者，得以一元以上三元以下折算一日，易科罰金。」，並
    依修正前罰金罰鍰提高標準條例第2條前段規定（已於95年5
    月17日配合修正刪除）提高原定數額一百倍後，係以銀元三
    百元即新臺幣九百元折算一日為其易科罰金之折算標準；而
    修正後之刑法第41條第1 項前段規定：「犯最重本刑為五年
    以下有期徒刑以下之刑之罪，而受六個月以下有期徒刑或拘
    役之宣告者，得以新臺幣一千元、二千元或三千元折算一日
    ，易科罰金。」，則依修正後之刑法第41條第1 項前段規定
    ，係以新台幣一千元、二千元或三千元折算一日為其易科罰
    金之折算標準，比較結果，修正前之規定較有利於行為人，
    依刑法第2條第1項前段之規定，本件應適用修正前刑法第41
    條第1項前段規定諭知易科罰金之折算標準。
據上論斷，應依刑事訴訟法第369條第1項、第364條、第299條第
1項前段，道路交通管理處罰條例第86條第1項，刑法第2條第1項
前段、第284條第1項後段，修正前刑法第62條、第41條第1 項前
段，修正前罰金罰鍰提高標準條例第2條、刑法施行法第1條之1
，現行法規所定貨幣單位折算新臺幣條例第2 條，中國民國96年
罪犯減刑條例第2條第1項第3款，第7條、第9 條，判決如主文。
本案經檢察官周志榮到庭執行職務。
中    華    民    國    98    年    5     月    27    日
                  刑事第九庭審判長法  官  陳貽男
                                  法  官  許宗和
                                  法  官  何信慶
以上正本證明與原本無異。
不得上訴。
                                  書記官  王泰元
中    華    民    國    98    年    6     月    1     日


司法院資訊處製作；財團法人民間司法改革基金會備份。
